【裁判字號】    98,簡上,201
【裁判日期】    981223
【裁判案由】    竊盜
【裁判全文】
臺灣屏東地方法院刑事判決            98年度簡上字第201號
上  訴  人  甲○○
即  被  告
輔  佐  人
即被告之母  丙○○
上列上訴人即被告因竊盜等案件，不服本院98年度簡字第866號
，中華民國98年7 月28日第一審判決（98年度偵字第3462號），
提起上訴，本院管轄第二審之合議庭改適用通常程式審理，並自
為第一審判決如下：
    主  文
原判決撤銷。
甲○○無罪，令入相當處所，施以監護伍年。
    理  由
一、聲請簡易判決處刑意旨略以：甲○○於民國98年5 月5 日上
    午10時許至同日14時許間，在屏東縣屏東市○○路9 號屏東
    縣立體育館內，意圖為自己不法之所有，接續徒手竊取乙○
    ○所有放置於該體育館內展覽之家具（計有大小茶几2 只、
    床頭、床墊、床底、麻將桌、鏡台各1 只），得手後將之搬
    運至該體育館外走廊，嗣為乙○○之員工發現後報警到場後
    查獲，因認被告上開所為，涉犯刑法第320 條第1 項之竊盜
    罪嫌。
二、按被告以外之人於審判外之言詞或書面陳述，除法律有規定
    者，不得作為證據，刑事訴訟法第159 條第1 項定有明文；
    該條所稱「法律有規定」得作為證據者，乃傳聞法則之例外
    規定，如依同法第198 條、第208 條規定，由法院、審判長
    、受命法官或檢察官視具體個案之需要，而為選任、囑託鑑
    定人或機關、團體，並使之依同法第206 條規定，提出言詞
    或書面報告，即符合前揭所謂得作為證據之「法律有規定」
    情形。查卷附屏安醫院精神鑑定報告，係本院依規定委託上
    開機關，就被告本案犯行時精神狀態製作之鑑定報告，該鑑
    定之結果屬於依刑事訴訟法第206 條所出具之鑑定報告，係
    刑事訴訟法第159 條第1 項所指之例外情形，而有證據能力
    。
三、按被告以外之人於審判外之陳述，雖不符前4 條之規定，而
    經當事人於審判程式同意作為證據，法院審酌該言詞陳述或
    書面陳述作成時之情況，認為適當者，亦得為證據，刑事訴
    訟法第159 條之5 定有明文；其立法理由在於傳聞證據未經
    當事人之反對詰問予以核實，乃排斥其證據能力。惟當事人
    如放棄對原供述人之反對詰問權，於審判程式表示同意該等
    傳聞證據可作為證據，此時，法院除認該傳聞證據欠缺適當
    性外，自可承認其證據能力。查除前述鑑定報告以外，本案
    其餘屬於審判外陳述之傳聞證據，公訴人、被告及輔佐人於
    審判程式均同意作為證據，且經本院審酌該證據作成情況均
    無不適當之情形，是依上開規定，認得作為本案證據。
四、訊據被告雖坦承有上開搬運他人所有之家具之行為，惟辯稱
    係為幫助該家具所有人搬運，並無不法所有之意。被告之輔
    佐人（即被告之母）則以患有精神疾病，該段期間之行為均
    無法控制，應有減刑或不罰規定之適用等語，具狀提起上訴
    。經查：
（一）被告確有為上開竊盜犯行一節，業經證人即被害人乙○○
      於警詢中指證稱，不認識被告，未請被告搬運家具，被告
      未經其同意即自行將上述家具搬離等語證明，而被告亦當
      庭自承，其搬運上開家具時，未告知亦未獲家具所有人之
      同意等情，此外並有案發現場及上開家具之照片在卷可憑
      ，足見被告確有前述聲請簡易判決處刑書所載之竊盜犯行
      無訛。
（二）按行為時因精神障礙或其他心智缺陷，致不能辨識其行為
      違法或欠缺依其辨識而行為之能力者，不罰；又因第19條
      第1項 之原因而不罰者，其情狀足認有再犯或有危害公共
      安全之虞時，令入相當處所，施以監護，刑法第19條第1
      項、第87 條 第1 項分別定有明文。次按不能證明被告犯
      罪或其行為不罰者，應諭知無罪之判決，依刑法第19條第
      1 項其行為不罰，認為有諭知保安處分之必要者，並應諭
      知其處分及期間，刑事訴訟法第301 條第1 項後段、第2
      項亦有明定。
（三）本案被告經本院依職權函請屏安醫院就被告本案行為時之
      精神狀況及責任能力為鑑定，鑑定結果認為（屏安刑鑑字
      第981002號鑑定報告）：
（1）個案約於三十歲時開始出現明顯精神症狀，根據個案臨床
     表現之聽患覺、被害妄想、伴隨的情緒症狀，個案於精神
     醫學上之診斷為「情感性精神分裂症」。
（2）根據文獻記載，情感性精神分裂症患者之預後通常優於精
     神分裂症患者，但劣於單純情感性精神病患。此外，疾病
     預後也與症狀內容比例不同以及病患對治療的配合度而有
     所差異，以本案個案而言，姑不論其症狀內容對預後之影
     響，個案長期對自身精神疾病之病識感不佳，導致其不接
     受精神醫療，加上僅與年邁之雙親同住，無法提供治療上
     之協助，導致個案長期處於不穩定狀態，判斷能力與現實
     區別能力也因此有所損害，也導致時常出現混亂行為、人
     際衝突以及暴力行為。
（3）根據個案所述，過去個案長可藉由幫他人搬運物品，換取
     個案所認為他人回饋之物品（如目錄、型錄、紀念品等）
     ，案發當時，個案將他人之物品搬至案發地點走廊外之行
     為，乃根據個案過據經驗以及內在侷限之思考所形成，即
     使被害人及其員工事後阻止，個案亦無法正確理解被害人
     之行為含意，即使警方據報到達現場，個案認為警方僅是
     執行公務，無法理解自己行為屬違法。
（4）綜上所述，根據鑑定所獲資料，個案於犯行當時之精神狀
     態應符合刑法第19條第1 項所稱「行為時因精神障礙或其
     他心智缺陷，致不能辨識其行為違法或見缺依其辨識而行
     為之能力」之情形，並建議應對個案施以適當之保安處分
     ，使其能獲得妥適之精神治療，穩定精神症狀，降低個案
     後續再犯之機會。
（四）而上揭鑑定書係由精神科專科醫師，參酌被告病歷、本案
      所檢附之卷證資料，本於專業知識與臨床經驗綜合判斷所
      得之結論，無論鑑定人資格、鑑定方法、論理過程，自形
      式及實質面而言，均無瑕疵，故上開鑑定結論係屬可採；
      從而堪認被告行為時，其精神狀態已達欠缺依其辨識而行
      為之能力，是無刑事責任能力。
五、按檢察官聲請簡易處刑之案件，法院於審理後，認應為無罪
    判決之諭知者，應適用通常程式審判之，刑事訴訟法第452
    條及第451 條之1 第4 項但書第3 款分別定有明文。而同法
    第455 條之1 第3 項規定，對於簡易判決之上訴，準用同法
    第3 編第1 章及第2 章除第361 條外之規定。是管轄第二審
    之地方法院合議庭受理簡易判決上訴案件，應依通常程式審
    理，其認案件有刑事訴訟法第452 條所定第一審應適用通常
    程式審判而不得適用簡易程式審判之情形者，應撤銷原簡易
    判決，逕依通常程式為第一審判決。查原審依前揭事證，據
    以論罪科刑，固非無見。惟被告本案行為時因存在精神障礙
    ，致欠缺依其辨識而行為之能力，業如前述，依刑法第19條
    第1 項規定，其行為不罰。故原審依刑法第320 條第1 項之
    規定論處，自有未合。被告上訴意旨執此指摘原判決不當，
    為有理由，應由本院將原判決撤銷，自為第一審判決而均諭
    知被告無罪。
六、按依刑法第19條第1 項其行為不罰，認為有諭知保安處分之
    必要者，並應諭知其處分及期間；又因刑法第19條第1 項之
    原因而不罰者，其情狀足認有再犯或有危害公共安全之虞時
    ，令入相當處所，施以監護。期間為5 年以下。刑事訴訟法
    第301 條第2 項、刑法第87條第1 項、第3 項前段分別定有
    明文。依被告之精神狀況及家庭輔助功能之情形以觀，被告
    確有施以保安處分以利持續進行治療之必要，業經上開精神
    鑑定報告所載明。本院進而審酌被告平日與父母同住時，屢
    有對父母辱罵、施暴之情形，此經輔佐人即被告之母當庭陳
    明，充分可見若未對其予以適當之醫療照護，被告之行為仍
    會存有不可預期之攻擊傾向或再犯危害可能，而輔佐人亦當
    庭請求法院對被告諭知較長之保安處分期間，以憫其與被告
    之父均年邁體衰，復須外出工作謀生，無力照護被告按時就
    醫等情，爰依上開規定另命被告應進入相當處所，施以監護
    5 年，期使被告能於將來積極接受醫學治療，養成配合就診
    習慣，確保其症狀不再復發，免除再度侵害他人之風險。
據上論斷，應依刑事訴訟法第452 條、第455 條之1 第3 項、第
369 條第1 項前段、第364 條，第301 條，刑法第19條第1 項、
第87條第1 項、第3項，判決如主文。
本案經檢察官曾士哲到庭執行職務。
中    華    民    國    98    年    12    月    23    日
          刑事第四庭  審判長  法  官      莊鎮遠
                              法  官      蔡玉雪
                              法  官      李謀榮
以上正本證明與原本無異。
如不服本判決應於收受判決後10日內向本院提出上訴書狀，並應
敘述具體理由；其未敘述上訴理由者，應於上訴期間屆滿後20日
內向本院補提理由書（均須按他造當事人之人數附繕本）「切勿
逕送上級法院」。
中    華    民    國    98    年    12    月    23    日
                              書記官      林鴻仁


司法院資訊處製作；財團法人民間司法改革基金會備份。
